臺灣高雄地方法院民事判決　　　　　　 93年度簡上字第185號
上　訴　人　甲○○
被 上訴 人　乙○○
上列當事人間請求給付會款事件，上訴人對於中華民國93年7 月
13日本院旗山簡易庭93年度年度旗簡字第77號第一審判決提起上
訴，本院於民國94年4 月29日辯論終結，判決如下：
    主      文
上訴（除減縮部分外）駁回。
第二審訴訟費用由上訴人負擔。
    事實及理由
一、按於第二審訴訟程序為訴之變更、追加或提起反訴，非經他
    造同意，不得為之，但擴張或減縮應受判決事項之聲明者，
    不在此限，民事訴訟法第446 條第1 項、第255 條第1 項第
    3 款，分別定有明文。查本件被上訴人於原審起訴請求上訴
    人給付新臺幣（下同）260,000 元及自支付命令送達翌日起
    至清償日止，按週年利率5 ％計算之利息，嗣於本院審理中
    ，減縮為請求上訴人給付240,000 元，及自支付命令送達翌
    日至清償日止，按週年利率5 ％計算之利息，核係減縮應受
    判決事項之聲明，揆諸前揭規定，其訴之變更應予准許。
二、本件被上訴人主張：上訴人於民國88年8 月1 日，自任會首
    ，招攬每會每月10,000元之合會一起（下稱「系爭合會」）
    ，採外標方式，並約定於每月1 日開標，伊則參加2 會。詎
    伊於系爭合會開標13次，並繳交13會活會會款共260,000 元
    後，尚未標得會款，上訴人即宣告倒會，嗣後並僅清償20,0
    00元，現尚積欠240,000 元未清償，為此，爰依合會契約之
    法律關係，請求被告給付240,000 元及自支付命令送達翌日
    起至清償日止，按週年利率5 ％計算之利息等語。並於本院
    聲明：駁回上訴人之上訴。
三、上訴人則以：伊並非會首，系爭合會之會首係訴外人鍾滿蘭
    ，亦由鍾滿蘭收取第1 會會款、招攬被上訴人入會及收取被
    上訴人之會款，故應由鍾滿蘭負責。原審判決伊敗訴，伊不
    服，爰提起本件上訴等語。並於本院聲明：(一)原判決廢棄。
    (二)被上訴人在第一審之訴駁回。
四、兩造不爭執之事實：
  (一)系爭合會會單將上訴人列為編號第1 號之會員，其內所記載
    聯絡電話係上訴人所有。
  (二)被上訴人係系爭合會會員，系爭合會於被上訴人繳交13會活
    會會款共260,000 元後止會，上訴人則於止會後，交付被上
    訴人20,000元。
五、本件依兩造之陳述，爭執之重點應為：上訴人是否為系爭合
    會之會首？
  (一)按當事人主張有利於己之事實，就其事實有舉證之責任，民
    事訴訟法第277 條定有明文。又事實有常態與變態之分，其
    主張常態事實者無庸負舉證責任，反之，主張變態事實者，
    則須就其所主張之事實負舉證責任，最高法院86年度臺上字
    第891 號判決亦已闡述詳盡。
  (二)本件被上訴人主張之前揭事實，業據其提出系爭合會會單影
    本1 份為證，上訴人雖抗辯稱其非系爭合會之會首等云云，
    惟系爭合會會單既將上訴人列為編號第1 號之會員，並記載
    上訴人之聯絡電話，與我國民間合會習慣將會首列在合會會
    員名冊首位，並預留聯絡電話供會員詢問開標時間、地點、
    標金多寡等等相關會務乙節相符，而系爭合會會單上復僅將
    鍾滿蘭列為編號第56號之會員，則依常情，上訴人當為系爭
    合會會首，被上訴人自應就其非系爭合會會首之變態事實，
    負舉證責任。對此，系爭合會之會員即證人丁○○到庭證稱
    ：是上訴人邀伊參加的，但是在鍾滿蘭家開標，開標時上訴
    人及鍾滿蘭都在場，鍾滿蘭主持，上訴人在旁幫忙收錢，誰
    拿走第1 會的錢伊不清楚等語，另一合會會員即證人丙○○
    則證稱：是上訴人要伊參加的，都是到鍾滿蘭家開標，開標
    時上訴人都在，上訴人說會首是鍾滿蘭，但伊不清楚到底誰
    才是會首，亦不清楚第1 會會錢是誰拿走等語（以上參見本
    院93年11月23日準備程序筆錄），雖能證明鍾滿蘭及上訴人
    確均有參與系爭合會會務之運作，惟合會會務，包括由何人
    招攬合會會員、在何處開標、何人主持開標及何人出面向會
    員收取會款，本均得由會首委託他人代行，且我國民間合會
    會首就合會會務委託他人代行者，亦所在多有，加以證人丁
    ○○、丙○○二人均稱不知何人為取走系爭合會第1 會會款
    ，則由證人丁○○、丙○○前揭證詞，實無法證明鍾滿蘭係
    系爭合會會首，自不足為有利上訴人之認定，亦無從以被上
    訴人係鍾滿蘭招攬入會及收取會款，即遽認上訴人非系爭合
    會會首。況鍾滿蘭經本院合法傳喚，並依民事訴訟法第303
    條第1 項、第2 項之規定，以裁定科處罰鍰，並為拘提，均
    未到場，有相關送達回證、裁定及拘票在卷可稽，則上訴人
    抗辯稱其非系爭合會之會首，自無從採信。
　(三)按民法債編修正增訂合會契約之規定，依民法債編施行法第
    36條第2 項之規定，自89年5 月5 日施行，而本件系爭合會
    成立於88年8 月1 日，故依同法第1 條後段規定，不適用修
    正施行後之合會契約規定。又依民法債編修正施行前我國民
    間合會習慣，合會係會首與會員間所訂立之契約，合會定期
    開標，以標金最高者為得標，會員得標時應付出標金，此項
    標金為未得標會員所應得之利益，會首倒會應認為有損害未
    得標會員所應得利益之行為，對於未得標會員，除應給付原
    繳會款外，並應負給付標金之義務，會首於中途停會，對未
    得標會員，應按其已繳付各期實繳會款連同標金即每次會金
    全額負返還之責任。查本件上訴人既為系爭合會之會首，已
    如前述，且系爭合會於被上訴人繳交13會活會會款共260,00
    0 元後止會，上訴人復於止會後，返還被上訴人20,000元等
    節，亦為兩造所不爭執，則被上訴人依合會契約之法律關係
    ，請求上訴人給付其餘未還會款240,000 元，及自支付命令
    送達翌日即93年4 月24日起至清償日止，按週年利率5 ％計
    算之利息，即有理由，應予准許。原審（除減縮部分外）為
    被上訴人勝訴之判決，並無違誤。上訴意旨指摘原判決不當
    ，求予廢棄，為無理由，應予駁回。
據上論結，本件上訴為無理由，依民事訴訟法第436 條之1 第3
項、第449 條第1 項、第78條，判決如主文。
中　　華　　民　　國　　94　　年　　5 　　月　　13　　日
                  臺灣高雄地方法院民事第一庭
                    審判長法　官  甯  馨
                          法  官  盧怡秀
                          法  官  劉傑民
右為正本係照原本作成。
本判決不得上訴。
中　　華　　民　　國　　94　　年　　5 　　月　　13　　日
                          書記官  歐文政
